【裁判字號】    95,台上,4617
【裁判日期】    950824
【裁判案由】    偽造有價證券
【裁判全文】
最高法院刑事判決            九十五年度台上字第四六一七號
    上  訴  人  甲○○
                        164.
                乙○○
                        21之.
上列上訴人等因偽造有價證券案件，不服台灣高等法院台中分院
中華民國九十五年五月二十三日第二審更審判決（九十三年度重
上更(四)字第一九二號，起訴案號：台灣台中地方法院檢察署八十
一年度偵字第二一七七四號），提起上訴，本院判決如下：
    主  文
原判決撤銷，發回台灣高等法院台中分院。
    理  由
本件原判決認定上訴人甲○○曾犯偽造文書等罪，經台灣台北地
方法院判處有期徒刑四年，嗣經減刑後，於民國七十八年九月二
十二日執行完畢，猶不知悔改，復與林瑞麟共同基於偽造文書之
概括犯意聯絡，於八十一年五月間，由甲○○提供其照片予林瑞
麟，將之換貼於來源不詳之王清旺身分證上面（如原判決附表(一)
編號１所示），藉以變造成王清旺之身分證，並利用不知情之已
成年刻印工人（姓名年籍均不詳）偽造如原判決附表(一)編號２所
示大小略異之王清旺印章二顆，再推由甲○○冒用王清旺之名義
擔任宜舟行企業有限公司（下稱宜舟行）董事，以上開較小之王
清旺印章，在宜舟行公司章程上偽造詳如原判決附表(一)編號３所
示之王清旺印文六枚，據以偽造宜舟行之公司章程，同年六月十
二日，又以同顆印章，在詳如原判決附表(一)編號４之宜舟行公
司設立登記事項卡上偽造王清旺之印文二枚，及在該附表(一)編號
４之所示四紙附件上各偽造王清旺之印文一枚，再將上開偽造
之公司章程，變造之身分證，及公司設立登記事項卡，一併持向
前台灣省政府建設廳申請公司設立登記，取得經濟部八十一年六
月十二日核發之詳如原判決附表(一)編號４之所示之宜舟行公司
執照，該執照上亦經加蓋同一顆印章所偽造之王清旺印文一枚；
同年六月二十日，再以同一顆印章於營利事業統一發證設立登記
申請書上偽造詳如原判決附表(一)編號５所示王清旺印文一枚，並
檢具上開公司執照、公司設立登記事項卡、偽造之公司章程，及
變造之身分證，向台南縣政府申請營利事業登記，致使台南縣政
府不知情之承辦人員將此不實事項登載於職務上所掌管之商業登
記簿內；另於八十一年六月十七日，在支票存款開戶申請書上偽
造如原判決附表(一)編號６之所示王清旺之署押一枚，及以該附
表(一)編號２所示另顆較大之王清旺印章在該紙開戶申請書上偽造
詳如該附表(一)編號６之所示王清旺印文二枚，藉以偽造支票存
款開戶申請書一紙，然後持向萬通商業銀行台南分行申請開立帳
號第一九四之一號王清旺支票存款帳戶，同年月二十五日復以該
顆較大之印章在支票存款往來約定書上偽造如原判決附表(一)編號
６之所示王清旺印文一枚，並在同紙約定書上偽造如該附表(一)
編號６之所示王清旺署押一枚，藉以偽造支票存款往來約定書
一紙，持向萬通商業銀行台南分行請領空白支票簿，足以生損害
於王清旺、台灣省政府建設廳、台南縣政府及萬通商業銀行；二
人準備就緒後，即於台南縣永康鄉○○路四七七巷四十六弄三十
號承租該址經營宜舟行。嗣上訴人乙○○亦經林瑞麟之介紹認識
甲○○，而於八十一年十月初加入宜舟行，與林瑞麟、甲○○共
同基於概括之犯意，自八十一年十月二十日起，至同年十二月十
四日止，意圖供行使之用，連續以如原判決附表(一)編號２所示該
顆較大之王清旺印章蓋於支票上，藉以偽造如原判決附表(三)所示
之支票十四張，然後由甲○○冒名王清旺，乙○○冒名林智賢，
林瑞麟冒名王清隆，分別於如原判決附表(二)所示各時地，向各該
被害人詐購各類電器用品及休閒服等物品，而以上開偽造之支票
交付各該被害人搪付貨款，再將所詐得之各類物品以低價轉售圖
利等情。因而撤銷第一審關於甲○○、乙○○部分之判決，改判
論處彼等共同連續意圖供行使之用，而偽造有價證券罪刑（甲○
○累犯），固非無見。
惟查(一)、刑事訴訟法為保障被告受公平審判及發現實體真實，對
於人證之調查採言詞及直接審理之方式，並規定被告有詰問證人
之權利。被告之詰問權，係屬憲法第八條第一項規定「非由法院
依法定程序不得審問處罰」之正當法律程序所保障之基本人權及
第十六條所保障之基本訴訟權，不容任意剝奪。又刑事審判上之
共同被告，係為訴訟經濟等原因，由檢察官或自訴人合併或追加
起訴，或由法院合併審判所形成，其間各別被告及犯罪事實仍獨
立存在，各被告對於其他共同被告之案件而言，為被告以外之第
三人，具證人之適格。而與被告有共犯關係之人，其於被告之案
件，既非被告，自亦具證人之適格，如欲以共同被告或共犯之陳
述為證據，其等即具證人身分，應依人證之調查程序為之。從而
，法院就被告之案件對於其他共同被告或與被告有共犯關係之人
調查，均應依人證之調查程序傳喚該共同被告或共犯到庭，命其
立於證人之地位而為陳述，並通知被告，使被告有詰問其現在與
先前陳述之瑕疵的機會，以確保其詰問權，並藉以發現實體真實
；否則，如僅提示該共同被告或共犯未經詰問之審判外陳述筆錄
或告以要旨，被告之詰問權即無從行使，無異剝奪被告之詰問權
，且有害於實體真實之發現，其所踐行之調查程序，自難謂為適
法。卷查第一審及原審法院歷審就上訴人等之案件，在審判中對
於其他共同被告即乙○○、甲○○、林秋和之調查，均未命其立
於證人地位而為陳述，使上訴人等就其本人之案件有詰問各該共
同被告現在與先前陳述之瑕疵的機會，上訴人等之詰問權即無從
行使，與憲法保障基本人權及基本訴訟權之規定即有不符，且因
無從詰問該共同被告陳述之瑕疵，亦有害於實體真實之發現，則
各該共同被告於司法警察調查、偵查中及審判中之陳述，於審判
中縱曾向上訴人等宣讀或告以要旨，仍難謂為合法之證據資料。
原判決採共同被告乙○○於警詢、偵查及第一審之陳述、甲○○
於警詢及原審法院更(一)審之陳述、林秋和於警詢、偵查中之陳述
，作為認定上訴人等犯罪之依據，難謂允洽。(二)、科刑之判決書
所記載之犯罪事實，為論罪科刑適用法律之基礎，故凡於適用法
令有關之重要事項，必須詳加認定，明確記載，始足為適用法律
之依據。原判決依據前揭事實認定上訴人等共犯連續意圖供行使
之用，而偽造有價證券罪，並於理由內謂：上訴人等偽造有價證
券後復持以行使，其行使之輕度行為，已為偽造有價證券之重度
行為所吸收，不另論罪。彼等行使偽造有價證券用以詐財，係行
使偽造有價證券，以取得票面價值之對價，其詐欺行為已包含於
行使偽造有價證券行為內，不另成立詐欺罪等語。惟原判決事實
欄僅記載上訴人等持偽造之支票向各被害人詐購物品（詳如原判
決附表(二)犯罪態樣），但究係持何張偽造之支票，向何被害人詐
購物品，是否均屬原判決附表(三)所列舉之偽造支票，未明確記載
認定，已難資為判斷其所謂不另成立詐欺罪之法律適用是否適當
。又被害人陳炎權供稱：甲○○等詐購之貨物，由王清隆（林瑞
麟）冒名所簽收，並當場開具三張萬通銀行台南分行之支票，分
別為八十一年十二月二十五日到期二張，面額十三萬五千二百元
、十一萬元及八十一年十二月三十日到期之十萬元整。葉權國供
稱：自稱「林賢智」者，向伊購買製冰機等物後，簽發王清旺所
有萬通銀行帳號0000000為付款人，票號0000000
號，面額十萬元；票號0000000號，面額十二萬五千元之
支票支付貨款。張金足供稱：自稱「林賢智」之男子向伊公司訂
購休閒服，當場開萬通銀行台南分行帳號0000000號面額
十一萬五千元，發票人王清旺之支票給伊各等語（警詢卷第十三
頁正面、第六十六頁、第八十頁背面）。如果非虛，則上訴人等
如有偽造支票詐購貨物之行為，其持以向陳炎權、葉權國、張金
足詐購之支票，是否包括在原判決附表(三)所列之十四張支票之中
？除該十四張支票外，上訴人等是否尚有偽造其他支票詐購貨物
，仍非全無疑義而待究明。乃原判決對此未詳予調查釐清，遽為
判決，自有可議。上訴人等分別提起上訴，指摘原判決不當，非
無理由。按第三審法院應以第二審判決所確認之事實為判決基礎
，刑事訴訟法第三百九十四條第一項前段定有明文。原判決上述
之違背法令影響於事實之確定，本院無可據以為裁判，仍應將原
判決撤銷，發回原審法院更為審判。甲○○牽連犯行使變造特種
文書及使公務員登載不實部分；乙○○被訴牽連犯偽造印章、印
文、署押罪嫌，不另為無罪諭知部分，雖屬不得上訴第三審之案
件，但基於審判不可分原則，仍為上訴效力所及，併予發回。
據上論結，應依刑事訴訟法第三百九十七條、第四百零一條，判
決如主文。
中    華    民    國  九十五  年    八    月  二十四  日
                      最高法院刑事第一庭
                          審判長法官  董  明  霈
                                法官  林  茂  雄
                                法官  張  祺  祥
                                法官  呂  永  福
                                法官  花  滿  堂
      本件正本證明與原本無異
                                      書  記  官
中    華    民    國  九十五  年    八    月   三十   日
                                                      Ｑ


司法院資訊處製作；財團法人民間司法改革基金會備份。
